最高法院刑事判決　　　　　　　　　　　　　　　九十三年度台上字第五三四六號
　　上　 訴 　人　台灣高等法院檢察署檢察官
　　被　　　　告　甲○○
　　上訴人即被告　乙○○
　　　　　　　　　　　　　（另案在台灣高雄監獄執行）
右上訴人等因被告等殺人未遂等罪案件，不服台灣高等法院中華民國九十三年七月十
五日第二審更審判決（九十二年度重上更(三)字第一一一號，起訴案號：台灣台北地方
法院檢察署八十七年度偵字第一七六九五、二０七六五、二０九一八號），提起上訴
，本院判決如左：
    主  文
上訴駁回。
    理  由
按刑事訴訟法第三百七十七條規定，上訴於第三審法院，非以判決違背法令為理由，
不得為之。是提起第三審上訴，應以原判決違背法令為理由，係屬法定要件。如果上
訴理由狀並未依據卷內訴訟資料，具體指摘原判決不適用何種法則或如何適用不當，
或所指摘原判決違法情事，顯與法律規定得為第三審上訴理由之違法情形，不相適合
時，均應認其上訴為違背法律上之程式，予以駁回。本件檢察官上訴意旨略稱：(一)、
原審判決對於證人黃智偉、陳國華所證情事，雖認不足採信，然查原審就證人黃智偉
、陳國華之證詞，僅以被告甲○○否認為據，而其證詞之真實性究竟如何，有無對質
之必要，卻未深入調查以憑認定，顯有應於審判期日調查之證據而未予調查之違法。
(二)、被告甲○○於民國八十七年八月二十六日凌晨一時，帶同巡佐洪光榮在台北市○
○區○○街一五八號前之花園內，查獲以報紙包藏之奧地利克拉克制式手槍乙支等情
，有臨檢紀錄表及扣押證明筆錄（收據）可查，設被告甲○○未持該槍枝，如何能帶
同警察前往該址查獲槍枝？原審判決認藏槍地點不適合藏槍，而認非被告所持有，而
該槍枝究竟係何人持有，而甲○○何以知道藏槍地點，均未據原審查明，亦有應於審
判期日調查之證據而未予調查之違法。(三)、被害人鄭崑崙於警詢指陳：「約為兩人乘
不詳之自小客車及手持手槍向我開槍。他們共開三槍。」等語。又目擊證人即臥龍街
派出所警員陳景明證稱：「一部是計程車，一部ＢＭＷ，……沒有多久就聽到『三聲
』槍聲，……」等詞。根據前述證詞，涉案開槍之被告應有兩人，共開三槍之事實甚
明。本件原審判決認定被告乙○○唆使不詳姓名之人開槍，而該不詳姓名之人為一人
，而被害人所陳之兩人，另一人究竟為何人，是否被告甲○○，未據原審查明，其認
定事實與證據顯然矛盾。(四)、被告甲○○於八十七年八月二十六日上午十時九分許，
於檢察官訊問時，坦承其有開槍，第一審法院審理時，甲○○原自白不諱，嗣復於八
十七年十二月十五日翻供，否認有開槍情事，辯稱替乙○○扛罪云云，惟於八十八年
一月二十七日，甲○○復坦承其陷害乙○○等詞。根據前述情節，甲○○自白情節業
據第一審認定與事實相符，而為有罪之判決。嗣於原審法院復翻異前供，否認其情，
然其既於第一審法院坦供其有陷害乙○○情事，是否與事實相符，即有斟酌之餘地，
原判決未依法斟酌，並認係單一自白，自與經驗與論理法則有違。(五)、原判決認甲○
○所陳姓名不詳綽號「阿飛」、「大胖」、「阿九」等人，無補強證據，是否屬實，
不無疑問云云，然查案發當日，計程車司機所證搭載之客人有三人，除甲○○外，另
有二人同往等情，自與事實相符，原判決認無補強證據，自與證據法則有悖等語。上
訴人即被告乙○○上訴意旨則略以：(一)、證人楊希哲、楊秀迦、張宗明等人在第一審
已證稱八十七年八月二十五日凌晨乙○○僅與其等在雯文卡拉ＯＫ店飲酒唱歌，乃原
判決竟認乙○○與四名不詳姓名男子在該店基於共同未經許可持有槍、彈及殺人之犯
意聯絡而犯本案，並謂與三位不詳姓名男子在台北市○○○路、安和路口會合云云，
似認共有八人犯案。足見此部分事實之認定與證人所述情節不符，且共犯人數之認定
，前後不一，均屬違法。(二)、乙○○請求原審查明甲○○翻供，否認犯罪而陷害乙○
○之供述之真實性，原審未予詳查，有調查未盡之違法。又甲○○係為前案獲得假釋
，而否認犯行，原審未予查明，亦屬違法。(三)、警員陳景明如確有目睹案發經過，何
以未於案發後立即以證人身分製作筆錄或作書面報告，為何七個月後才出庭作證，為
何不追兇及叫救護車，為何未查扣ＢＭＷ小客車又未製作車主林麗文之筆錄即讓其將
車開走，又甲○○、謝明機初訊時均未稱有看見ＢＭＷ小客車在現場，警方解送人犯
報告書及刑事案件報告書亦無記載有此ＢＭＷ小客車，陳景明與其主管魏俊銘所述開
槍時ＢＭＷ小客車與計程車是否在靜止或移動中，亦不一致，足見陳景明之供述有違
常情，原審未詳查勾稽，即採信其證言，難認適法。(四)、陳景明所述其在何處目睹本
案之地點，前後不一，顯不足採，原判決竟予以採信，自有未當。(五)、計程車司機謝
明機於警訊時指稱：係坐於其右方身高一百八十公分以上之男子（即甲○○）下車開
槍，並無跟隨ＢＭＷ小客車行駛，足證乙○○並未坐於ＢＭＷ小客車上引導計程車前
往行兇，此有利乙○○之證據為何不足採，原判決未說明其理由，有理由欠備之違法
。(六)、乙○○與甲○○於八十七年八月二十日至綽號「木瓜」者及被害人鄭崑崙等人
經營之賭場向「木瓜」討債，結果被毆打，乃向警方檢舉該賭場人員與臥龍街派出所
人員掛勾，致影響該派出所考績，本件案發後，臥龍街派出所警員乃誤導被害人指認
係乙○○行兇，被害人亦憶起乙○○被「木瓜」毆打之事，乃指稱係乙○○開槍，惟
經乙○○說明後，被害人已知非乙○○開槍而說出實情，惟原判決竟採不利乙○○之
被害人於警詢中供詞，而不採有利乙○○之證言，又不說明其取捨證據之理由，其採
證顯有違證據法則，且有判決不備理由之違法。(七)、原審以被害人所為欠乙○○債款
未還之供述，作為不利乙○○之證據之一，又未於審判期日提示該供述筆錄，顯然違
法。(八)、原判決認在乙○○住處查扣系爭槍、彈，但未說明憑以認定之理由，有判決
不備理由之違誤。(九)、原審未傳訊證人林麗文，查明案發時系爭ＢＭＷ小客車是否由
其使用中而未由乙○○使用作為犯本案之交通工具，亦有未當。(十)、證人即案發時任
職澎湖縣警察局秘書之楊筆村已證明乙○○確有告知其至綽號「木瓜」者之賭場賭博
並被打之事，此足以證明被害人可能因乙○○之檢舉其大哥「木瓜」經營賭場，而在
警方誘導下，陳述不實而挾怨報復，誣指乙○○開槍行兇，此有利乙○○之證據為何
不足取，原判決未說明其理由，有判決理由欠備之違誤。(十一)、乙○○係因甲○○寫字
條請教，才以字條教其如何答辯，甲○○又係因和乙○○一同至綽號「木瓜」者及被
害人經營之賭場賭博，遭「木瓜」毆打才開槍，乙○○道義上幫他與被害人和解，亦
符常情，然原判決竟依此為不利乙○○之認定，實已超出自由判斷之權。(十二)、甲○○
曾向乙○○表示要靠自己之力量處理被綽號「木瓜」者毆打之事，乙○○被警方拘捕
後，想到甲○○上開言語，因而判斷本案可能為甲○○所為，乃告知警方甲○○可能
出現處所，警方因而帶回甲○○，甲○○並坦承犯行，並帶警取出作案之槍、彈，原
判決竟未依此事證判決乙○○無罪，其認事採證顯然違法。(十三)、原判決未查明扣案之
槍、彈如何起出，有調查未盡之違法等語。
惟查證據之取捨、證據證明力之判斷，以及事實有無之認定，屬事實審法院之職權，
苟其所為之判斷，並不違背經驗法則及論理法則，即不能任意指為違法，而執為第三
審適法之上訴理由。本件原審認定被告乙○○有原判決所載夥同另四名不詳姓名成年
男子，共同非法持用奧地利制式九０手槍及子彈四顆，基於殺人犯意，由其中一名不
詳姓名男子持該槍、彈，與另二名不詳姓名男子共乘計程車，跟在另一名不詳姓名男
子駕駛，內載乙○○之乙○○所有登記在其兄伍戚輝名下之ＢＭＷ自用小客車後方，
在台北市○○○路三段二二八巷六十八號附近，由乙○○指出被害人鄭崑崙，口喊：
「就是他」後，由持槍、彈之共犯射殺被害人，被害人右大腿中彈倒地後，乙○○等
人即分別逃逸，被害人經送醫急救，倖免於死之殺人未遂及非法持有槍、彈犯行。並
以公訴人認被告甲○○亦參與上開犯行，但經審理結果，認不能證明甲○○有此犯行
，因而諭知甲○○無罪。係以：(一)、被害人因被槍擊致受有「槍傷性右腿骨骨折併血
管神經斷裂」之傷害，有診斷書在卷可證。(二)、扣案之奧地利制式手槍、子彈經內政
部警政署刑事警察局鑑定結果，均具殺傷力，在案發現場查扣之彈殼二顆、彈頭一顆
，其彈殼之彈底紋痕及彈頭右旋來復線，與上述槍、彈試射之彈殼、彈頭之紋痕與來
復線特徵吻合，足徵被害人確實是遭扣案之手槍射擊致傷。(三)、目擊證人陳景明於原
審證稱：行兇之一群人有人用台語罵：「幹你娘，要讓你死」等語，而開槍能致人於
死，為一般人日常生活上可得之經驗，且於倉促之間開槍尤然，足見開槍者及共犯顯
有殺人犯意與行為。(四)、乙○○雖否認涉及本案，但被害人於第一次、第二次警詢時
，即案發後數小時，乙○○尚未與被害人和解之前，明確指認綽號「小烏龜」之乙○
○為本案歹徒之一，衡情，被害人無在槍傷疼痛之際，故意誣陷乙○○之必要。(五)、
乙○○與甲○○二人早於八十二年間即因案在監服刑而認識，彼此知對方姓名，然乙
○○於警詢時竟稱：「自友人處得知槍傷鄭某者是『李建德』，將策動其投案」，嗣
甲○○亦冒「李建德」之名到案，足徵乙○○確有本案殺人未遂犯行，否則為何要甲
○○冒名為「李建德」投案。(六)、台北市政府警察局大安分局臥龍街派出所警員陳景
明目睹開槍之事，而記下歹徒乘坐之ＢＭＷ小客車及計程車車號，回派出所後向其主
管魏俊銘報告，並查出ＢＭＷ小客車登記之車主為伍戚輝，再依伍戚輝之供述（該車
由乙○○使用），因而查獲乙○○等情，已據該派出所員警陳景明、洪光榮、莊永田
及主管魏俊銘結證屬實。上開警分局並函覆原審稱：查獲乙○○時，並未告知有關本
案查獲經過及有目擊證人陳景明之情，故未於「解送人犯報告書」及「刑事案件報告
單」中載明上開情事等語，是尚難以因警方未製作陳景明之筆錄及上述報告書、報告
單未載明陳景明目擊本案之事，而為有利乙○○之認定。(七)、證人陳景明於第一、二
審審理中明確證稱：伊看到ＢＭＷ小客車在前，計程車在後，二車由台北市○○○路
○段二二八巷往辛亥路方向急駛，過樂業街時突然停下，由車上下來四、五人追人，
嗣聽到三聲槍聲，下車者旋上上述二車逃逸，伊即記下二車車號等語，足見確有人乘
坐系爭ＢＭＷ小客車到現場犯案。證人即計程車司機謝明機雖稱：伊沒有跟隨ＪＲ｜
三二六八號ＢＭＷ自用小客車云云，惟其於原審證稱：「三個人坐上我的車，就只有
說『你直直走』。」等語，則謝明機載上其自稱「長得奇奇怪怪的人」之後，能否冷
靜清楚注意前方有無ＢＭＷ小客車，不無疑問，況被害人於警局初訊時，亦指稱：現
場有一部自用小客車等語，故謝明機稱未看到自用小客車云云，尚不足為有利乙○○
之認定。(八)、乙○○雖辯稱：其左手殘廢，不能駕車，該ＢＭＷ小客車為其女友所買
，因無房保而用伍戚輝名義購買云云。但林麗文於第一審就購車時間僅能稱八十七年
間，不知在何月，對賣出之價亦未能確定，則該車是否為其所買及由其所使用，不無
疑問，又縱或乙○○不能駕車，亦非不得由他人代為駕駛載送乙○○。(九)、乙○○在
押期間，不斷寫紙條教甲○○如何說謊，以自圓其說，並脫免乙○○之刑責。(十)、乙
○○於原審供承有交待伊弟去處理與被害人和解之事，大致上支付新台幣（下同）十
萬元予被害人等語，乙○○如未犯本案，何須與被害人和解並賠償損害，為何在傳給
甲○○之紙條上稱其要被害人「務必配合」，足見乙○○確為共犯之一。被害人於和
解後即拒不到庭，經原審拘提到案後，所為推翻前詞而為有利乙○○之供述，乃迴護
之詞，自不足採。(十一)、乙○○有提供線索予警方，欲破獲綽號「木瓜」者經營之賭場
，雖經證人楊筆村證述在卷，但被害人係稱：因其綽號「阿萬」之友人欠乙○○賭債
，乙○○找不到「阿萬」，才找伊等語，並未言及「木瓜」者之事，故無證據證明槍
擊案與乙○○檢舉綽號「木瓜」者之賭場之事有關。(十二)、乙○○與張宗明、楊希哲、
楊秀迦等人於八十七年八月二十四日晚固曾至台北市○○○路巷內之雯文卡拉ＯＫ店
飲酒唱歌，但張宗明等三位證人均無法證明案發時，乙○○仍在該店內，故張宗明等
人之證言不足以證明乙○○於案發時不在現場。(十三)、被告甲○○於警訊時冒名「李建
德」到案，並供稱：因賭債與被害人發生口角，所以懷恨在心，才持槍射殺被害人，
該槍、彈是綽號「大寶」之陳永和於二年前所寄放云云。然被害人於第一、二次警訊
時並未提及甲○○，被害人於偵查中始稱：有欠綽號「長腳」者（即甲○○）十多萬
元，被害人於偵查中並稱：伊先認識乙○○，已認識二個多月，認識伍某一星期後始
認識綽號「長腳」之李建德（甲○○偵查中之冒名）云云，但被害人自承於八十七年
七月十幾日始假釋出獄，至案發之同年八月二十五日僅一個多月，自不可能「先認識
乙○○二個多月」、「一星期後又認識甲○○」，則被害人所言是否屬實，殊有疑問
，況被害人於偵查中亦稱無法確定開槍者為何人，且被害人於原審供證：在案發前從
未見過甲○○，則尚難依被害人偵查中之供述認定甲○○為開槍者。又甲○○所稱交
槍、彈予伊之前四海幫幫主陳永和已於八十五年一月十五日被人槍擊身亡，有內政部
警政署刑事警察局函及戶籍謄本在卷可稽；而甲○○係於八十年十二月十三日因案入
監執行，於八十四年十二月十二日始假釋出監，有被告全國前案紀錄表可憑，則甲○
○於八十七年八月二十六日警詢時所稱：陳永和於一年多前死亡，陳永和於二年前寄
放槍枝云云，及於同日偵查中所言：槍是陳永和三年前交給伊云云，顯與事實不符。
(十四)、甲○○於偵查中稱：陳永和在台北市○○路之「浪漫一生餐廳」交槍、彈云云，
但該餐廳係設於台北市○○○路四一三號二樓，益證甲○○偵查中之自白與事實不符
。(十五)、證人即警員黃振三於原審結證：警方帶甲○○前往取槍時，甲○○在車上沒有
講什麼話，是警方與甲○○、乙○○等人溝通後，才去取槍等語。如槍、彈確實是甲
○○所藏放，為何甲○○在前往取槍途中未指引方向、位置，如甲○○確實犯案而由
乙○○策動出來投案，為何還要警員與其溝通才能取槍。又甲○○於第一審稱：陳永
和告知槍埋在台北市○○街一五八號的花欉內，伊於案發前三、四日去挖出云云，但
依卷內查獲槍、彈之照片觀之，該處並無花欉，僅係屋外旁邊花及其下有花盆，並
非花園或有土地，又如何能「挖」出槍、彈，況查獲時槍、彈係以報紙包著（放於花
上，未隱藏之），如此貴重、危險之物竟隨便放置，亦有違常理。參以乙○○係於
被捕後，由其妻打電話給其友人即士林警分局後港派出所警員林永森、曹碩之請二人
至臥龍街派出所後，經乙○○之託前往台北市○○○路路邊，將乙○○事先約好之甲
○○帶至臥龍街派出所投案之事實（此已據林永森在原審供明），故查獲之槍、彈是
否確是陳永和寄放予甲○○，並由甲○○帶警前往取出，均有可疑。(十六)、載送歹徒之
計程車司機謝明機於原審結證：坐在其駕駛座右邊，下車開槍射擊者，並非甲○○及
乙○○，坐在後座之另二人為何人，伊不能確定等語，而甲○○於第一審及原審法院
審理中又已否認涉及本案，辯稱：之前供承犯案，是受乙○○之託頂罪等語，且甲○
○於警訊及第一審偵審中之自白，又與事實不符，復無其他佐證證明屬實，自不得僅
憑其自白認定其犯罪。(十七)、被害人於八十八年三月十七日第一審調查時雖稱：有一群
人開槍，有甲○○、乙○○等人，只看到一輛車云云，但與其警訊時及在原審調查時
所述情節不符，且無補強證據可佐，自不得據以認定甲○○犯罪。此外，亦查無其他
積極證據足以證明甲○○確有參與共同持槍槍殺被害人之犯行，自應認不能證明甲○
○有公訴意旨所指之犯行。綜合以觀，被告乙○○之犯行，堪以認定，核其所為，成
立槍砲彈藥刀械管制條例第七條第四項、第十二條第四項之未經許可持有手槍及子彈
罪，刑法第二百七十一條第二項、第一項之殺人未遂罪，依想像競合犯、牽連犯規定
，從一重之殺人未遂罪處斷，並於法定刑內量處其刑。就被告甲○○部分，則撤銷第
一審關於依想像競合犯、牽連犯規定從一重論處其殺人未遂罪刑部分之判決，改判諭
知甲○○被訴殺人未遂，未經許可持有手槍子彈部分均無罪，已分別詳其論斷之證
據與理由。並指駁、說明乙○○否認犯罪，所辯為卸責飾詞之理由。所為論斷，均有
卷存證據資料可資覆按。從形式上觀察，並無違背法令之情形存在。查原判決已說明
證人黃智偉、陳國華雖曾於原審法院上訴審證稱：甲○○曾在台灣台北看守所內告知
為求交保，將拖乙○○下水，乙○○與本案無關云云，但此為甲○○所否認，且無其
他事證足以證明確有其事，故二位證人之證言不足為有利於乙○○認定之理由。在無
其他證據可供調查之情形下，原審依憑其認事採證職權之合法行使，不採信上開證人
之證言，不得任意指有調查未盡之違法。原判決係依憑甲○○之到案係應乙○○之要
求，並由乙○○之警界友人即警員林永森、曹碩之帶同前往臥龍街派出所，經溝通後
，警員才帶甲○○前往取槍、彈，在前往取槍途中，甲○○並未指引地點，甲○○所
述槍、彈來源又與事實不符等事證，認該槍、彈並非甲○○所持有藏放，而係乙○○
及其他不詳姓名之共犯共同藏放，因乙○○拒不承認犯行，原審自無法進一步詳查其
他共犯為何人，尚難指原審就此有調查未盡之違法。甲○○供述犯罪之自白，原判決
認與事實不符為不足採，已詳其理由，至於其自白犯罪時所稱之共犯「阿飛」、「
大胖」、「阿九」等人，既無證據證明確有其人，原審因而認無補強證據足以證明其
自白與事實相符，亦為採證認事職權之合法行使，檢察官上訴意旨任意指摘為違法，
自非合法之上訴理由。原判決係認定乙○○至雯文卡拉ＯＫ店飲酒唱歌完畢之後，才
與另四名不詳姓名男子共同犯此案，其中三名男子與乙○○在台北市○○○路、安和
路口會合。乙○○上訴意旨謂原判決係認定其與另四名男子在雯文卡拉ＯＫ店內共謀
犯罪，復另與三名男子會合犯案，共犯共有八人云云，並執以指摘原判決事實之認定
（共犯有幾人）前後矛盾，為違法云云，尚有誤會。前述ＢＭＷ小客車並非供犯殺被
害人使用之物，不得沒收之，故無庸予以查扣；陳景明目睹本件槍擊事件後，有向其
主管報告，且縱有書面報告，但書面報告亦無證據能力，不得認必須有書面報告始為
合法；林麗文所供系爭ＢＭＷ小客車為其所買使用之供詞，為不足取；謝明機所稱未
見案發現場有ＢＭＷ小客車云云，何以不足為有利乙○○之認定；何以「解送人犯報
告書」、「刑事案件報告單」未記載陳景明為目擊者之理由，原判決均已說明甚詳，
乙○○上訴意旨任意指摘原審就上開事項未予詳查、說明，顯非依據卷內資料執為指
摘之合法上訴理由。陳景明先後在第一審及原審法院所為其目睹案發現場有計程車及
ＢＭＷ小客車，有人下車開三槍後再上車逃逸，其乃記下二車車號等情之供述，始終
如一，原審以其供述與被害人所述情節大致相符，認與事實相符而採信之，並無不合
，至於當時陳景明究竟在何處等紅綠燈，雖其先後所述不盡相同，此或係記憶模糊所
致，尚難執此枝節問題而認其供述均不可採。原審於審判期日有提示被害人之供述筆
錄予被告辨識並告以要旨，請被告答辯，有審判筆錄可稽，乙○○上訴意旨謂原審未
踐行此調查證據程序云云，尚有誤會。原判決事實欄係記載警方在台北市○○路、中
正路口將乙○○逮捕，並取出作案用槍、彈等情，就取出槍、彈地點並未載明，但原
判決理由欄已說明係在台北市○○街一五八號屋外之花上查獲該槍、彈，足見原判
決並非認定在乙○○之住處查獲該槍、彈，乙○○上訴意旨謂原判決未說明槍、彈從
乙○○住處查扣之理由，有判決不備理由之違法云云，乃未依據卷證資料執以指摘之
不合法上訴理由。原判決既認定甲○○之自白犯罪，與事實不符，為不可採，則其事
後否認犯罪之動機為何，是否為達另案假釋之目的，於判決本旨並不生影響，原審就
此未予審理、說明，亦難指為違法。至於其他上訴理由，均係就原審已調查說明及依
憑證據所為認事、採證職權之合法行使，暨原判決已說明之事項，依憑己見，重為事
實之爭執，任意指摘為違法，殊與法律規定得為第三審上訴理由之違法情形不相適合
，衡以前述說明，檢察官及被告乙○○之上訴均違背法律上之程式，應予駁回。
據上論結，應依刑事訴訟法第三百九十五條前段，判決如主文。
中　　　華　　　民　　　國　　九十三　　年　　　十　　　月　　 十四 　　日
                              最高法院刑事第十二庭
                                  審判長法官  陳　正　庸
                                        法官  賴　忠　星
                                        法官  王　居　財
                                        法官  張　清　埤
                                        法官  林　開　任
      右正本證明與原本無異
                                              書  記  官
中　　　華　　　民　　　國　　九十三　　年　　　十　　　月　　二十二　　日
                                                                        Ｑ
